臺灣嘉義地方法院民事判決　　　　　　　 99年度訴字第221號
原　　　告　財團法人利河伯社會福利基金會
法定代理人　車富銘
訴訟代理人　趙信義
訴訟代理人　楊漢東律師
複代理人　　林威廷
複代理人　　林春發律師
　　　　　　劉意律師
　　　　　　楊瓊雅律師
被　　　告　陳郭罔市即王滄利.
　　　　　　蔡郭罔腰即王滄利.
　　　　　　郭再壽即王滄利之.
　　　　　　郭慶助即王滄利之.
　　　　　　張簡郭明鶯即王滄.
　　　　　　郭錦清即王滄利之.
　　　　　　都文貴即王滄利之.
　　　　　　賴郭錦屏即王滄利.
　　　　　　郭錦蘭即王滄利之.
　　　　　　郭泉即王滄利之.
　　　　　　王郭敏珠即王滄利.
　　　　　　郭敏雲即王滄利之.
　　　　　　郭輝即王滄利之.
　　　　　　郭煌即王滄利之.
　　　　　　邱水星即王滄利之.
　　　　　　邱文星即王滄利之.
　　　　　　邱國勝即王滄利之.
　　　　　　邱昱成即王滄利之.
　　　　　　都玉基即王滄利之.
　　　　　　都英傑即王滄利之.
　　　　　　都素敏即王滄利之.
　　　　　　郭桂華即王滄利之.
　　　　　　郭桂芳即王滄利之.
　　　　　　郭良德即王滄利之.
　　　　　　郭嘉慧即王滄利之.
　　　　　　郭榮良即王滄利之.
　　　　　　郭貞蓉即王滄利之.
　　　　　　郭榮輝即王滄利之.
上列當事人間請求分割共有物事件，經本院於民國100 年3 月3
日言詞辯論終結，判決如下：
    主  文
被告陳郭罔市、蔡郭罔腰、郭再壽、郭慶助、張簡郭明鶯、郭錦
清、都文貴、賴郭錦屏、郭錦蘭、郭泉、王郭敏珠、郭敏雲、
郭輝、郭煌、邱水星、邱文星、邱國勝、邱昱成、都玉基、
都英傑、都素敏、郭桂華、郭桂芳、郭良德、郭嘉慧、郭榮良、
郭貞蓉、郭榮輝應就被繼承人王滄利所有坐落嘉義縣大林鎮○○
段一０四地號，地目建，面積三五七點一二平方公尺，權利範圍
二分之一土地，辦理繼承登記。
兩造共有坐落嘉義縣大林鎮○○段一０四地號，地目建，面積三
五七點一二平方公尺土地，應分割為如附圖（即嘉義縣大林地政
事務所九十九年八月三十一日複丈成果圖）所示：Α部分面積一
五０點七五平方公尺，分歸被告陳郭罔市、蔡郭罔腰、郭再壽、
郭慶助、張簡郭明鶯、郭錦清、都文貴、賴郭錦屏、郭錦蘭、郭
泉、王郭敏珠、郭敏雲、郭輝、郭煌、邱水星、邱文星、
邱國勝、邱昱成、都玉基、都英傑、都素敏、郭桂華、郭桂芳、
郭良德、郭嘉慧、郭榮良、郭貞蓉、郭榮輝共同取得，並按應繼
分比例保持公同共有；Β部分面積二０六點三七平方公尺，分歸
原告取得。
訴訟費用由兩造按如附表所示應負擔訴訟費用比例負擔。
    事實及理由
壹、程序事項：
一、按訴狀送達後，原告不得將原訴變更或追加他訴，但訴訟標
    的對於數人必須合一確定時，追加其原非當事人之人為當事
    人者，不在此限，民事訴訟法第255 條第1 項第5 款定有明
    文。經查，原告起訴時原列郭蕭玉珠、郭盧賽桃及邱振能為
    被告，惟郭蕭玉珠對被繼承人王滄利並無繼承權，而郭盧賽
    桃及邱振能則於本件訴訟繫屬前即97年11月1 日及93年2 月
    5 日死亡，有戶籍謄本、繼承系統表在卷可稽，另被告等均
    未就其繼承被繼承人王滄利系爭土地應有部分辦理繼承登記
    ，是原告撤回對郭蕭玉珠、郭盧賽桃及邱振能之起訴，並追
    加被告等應辦理繼承登記之聲明，揆諸上開規定，核無不合
    ，應予准許。
二、被告陳郭罔市、蔡郭罔腰、郭慶助、張簡郭明鶯、郭錦清、
    都文貴、賴郭錦屏、郭錦蘭、郭泉、王郭敏珠、郭敏雲、
    郭輝、郭煌、邱水星、邱文星、邱國勝、邱昱成、都玉
    基、都英傑、都素敏、郭桂華、郭桂芳、郭良德、郭嘉慧、
    郭榮良、郭貞蓉、郭榮輝經合法通知，未於言詞辯論期日到
    場，核無民事訴訟法第386 條所列各款情形，爰依原告聲請
    ，由其一造辯論而為判決。
貳、實體方面：
一、原告起訴主張：緣坐落嘉義縣大林鎮○○段104 地號，地目
    建，面積357.12平方公尺土地（下稱系爭土地）為原告與被
    告之被繼承人王滄利所共有，應有部分各為2 分之1 ，依法
    無不能分割情事，亦無因物之使用目的不能分割或契約訂有
    不分割期限之情形，因兩造協議不成，乃依民法第823 條第
    1 項、第824 條第2 項訴請裁判分割。查系爭土地分割後，
    因分得位置分別為面臨東側之中山路及靠西邊之裏地，兩者
    價值不同，若依兩造持分為分割，將造成分得土地價值不相
    當，故為維持分割後雙方均不互虧損起見，請求依鑑估之分
    割價值及面積分割，為此，求為判決分割如嘉義縣大林地政
    事務所99年8 月31日複丈成果圖所示，將系爭土地分割為Α
    、Β兩塊，由兩造取得。又系爭土地共有人訴外人王滄利已
    於起訴前之民國46年7 月1 日死亡，未辦理繼承登記，被告
    等為其繼承人，應先就繼承被繼承人王滄利應有部分辦理繼
    承登記後為原物分割等語。並為聲明：求為判決如主文第1
    項、第2 項所示。
二、被告方面：
（一）被告郭再壽略以：同意依原告所提方案分割。
（二）被告陳郭罔市、蔡郭罔腰、郭慶助、張簡郭明鶯、郭錦清
      、都文貴、賴郭錦屏、郭錦蘭、郭泉、王郭敏珠、郭敏
      雲、郭輝、郭煌、邱水星、邱文星、邱國勝、邱昱成
      、都玉基、都英傑、都素敏、郭桂華、郭桂芳、郭良德、
      郭嘉慧、郭榮良、郭貞蓉、郭榮輝未於言詞辯論期日到場
      ，亦未提出準備書狀作何聲明或陳述。
三、按各共有人得隨時請求分割共有物。但因物之使用目的不能
    分割或契約定有不分割之期限者，不在此限；又共有物分割
    之方法，不能協議決定者，法院得因任何共有人之聲請，命
    為分配，民法第823條第1項、第824條第2項分別定有明文。
    查系爭土地為原告與被告之被繼承人王滄利所共有，所有權
    應有部分各為2分之1，無因物之使用目的不能分割之情事，
    兩造亦未訂有不分割期限之契約，惟就分割方法無法獲得協
    議之事實，為兩造所不爭，並有土地登記謄本、地籍圖謄本
    附卷可稽，堪信為真實，則原告訴請將系爭土地分割，即無
    不合，應予准許。
四、次按共有之不動產之共有人中有人死亡者，他共有人請求分
    割共有物時，為求訴訟經濟起見，可許原告就請求繼承登記
    及分割共有物之訴合併提起，即以一訴請求該死亡之共有人
    之繼承人辦理繼承登記，並請求該繼承人於辦理繼承登記後
    ，與原告及其餘共有人分割共有之不動產（最高法院70年度
    第2 次民事庭會議決定( 二) 參照）。查系爭土地之原共有
    人王滄利死亡，被告等為其繼承人，迄今均尚未就共有土地
    應有部分辦理繼承登記乙節，業據原告提出土地登記謄本、
    戶籍謄本、繼承系統表等為證，堪信為真。依上開說明，原
    告請求被告等應先就被繼承人王滄利所有系爭土地應有部分
    辦理繼承登記，為有理由，應予准許，爰判決如主文第1 項
    所示。
五、至分割方法，本院斟酌如次：
（一）系爭土地東側臨8 米中山路，其上有由被告郭再壽使用如
      現況圖編號A 到E 所示、門牌號碼為中山路179 號之木造
      平房、磚造鐵皮平房及廁所，後方有數木三棵及雞棚一座
      等情，業據本院履勘現場查明屬實，製有勘驗筆錄可稽，
      並囑託嘉義縣大林地政事務所測量，有勘驗筆錄及99年5
      月6 日林複法地字第225 號複丈成果圖在卷可稽。
（二）系爭土地為原告與被告之被繼承人王滄利所共有，應有部
      分各為2 分之1 ，然其上有由被告郭再壽起造使用如現況
      圖編號A 到E 所示、門牌號碼為中山路179 號之木造平房
      、磚造鐵皮平房及廁所東側臨8 米中山路，價值不同。經
      本院送請永業不動產估價師事務所，就應有部分各2 分之
      1 ，以市場比較法及土地開發分析法評估其價值，分割後
      之互補價額為被告應補償原告1,015,471 元；抑或互補之
      金額為0 ，以面積找補，被告分得之土地面積為133.92平
      方公尺，原告分得223.20平方公尺，方屬公平，此有該不
      動產估價師事務所估價報告書一份在卷可參。
（三）原告亦曾委請尚承不動產估價師事務所，就兩造持分之價
      值評估，而同意如附圖所示之分割方案（即嘉義縣大林地
      政事務所99年8 月31日複丈成果圖），主張Α部分面積15
      0.75平方公尺，分歸被告等人共同取得，並按應繼分比例
      保持公同共有；Β部分面積206.37平方公尺，分歸原告取
      得（見本院100 年3 月3 日言詞辯論筆錄），被告郭再壽
      同意此方案；而審酌原告所提如附圖所示之分割方案，符
      合共有人意願未予細分，且分得土地均屬方正，有利整體
      規劃使用，分割後原告分得土地雖未臨中山路，但與其另
      有之同段105 地號土地相鄰，有利併同完整使用，提高土
      地利用價值。從而，原告所提附圖所示之分割方案應屬可
      採。
六、又附圖所示之分割方案（即嘉義縣大林地政事務所99年8 月
    31日複丈成果圖），其中代號Α擬分配之共有權人欄關於「
    王滄利」係誤載，應為「被告等28人」，並經原告請求更正
    （見本院99年10月7 日言詞辯論筆錄），應予更正，附此敘
    明。
七、綜上所述，本院審酌系爭土地之條件、使用現狀、整體利用
    之效益、各共有人之利益、原告所提如附圖所示分割方案之
    優劣及兩造之意願等情，認以原告所提如附圖所示分割方案
    分割系爭土地，應屬可採，爰分割為如主文第2 項所示。
八、本件事證已臻明確，兩造其餘攻擊防禦方法及舉證，經審核
    結果於判決結果不生影響，爰不予一一論列。
九、按因共有物分割事件涉訟，由敗訴當事人負擔訴訟費用顯失
    公平者，法院得酌量情形，命勝訴之當事人負擔其一部。民
    事訴訟法第80條之1 定有明文。依上開規定，本院認本件訴
    訟費用應由兩造按附表所示原應有部分比例負擔。
十、據上論結，本件原告之訴為有理由，依民事訴訟法第385 條
    第1 項前段、第78條、第80條之1 、第85條第1 項但書，判
    決如主文。
中    華    民    國   100    年    3     月    17    日
                  民事第二庭法  官  柯月美
以上正本係照原本作成。
如對本判決上訴須於判決送達後20日內向本院提出上訴狀。
如委任律師提起上訴者，應一併繳納上訴審裁判費。
中    華    民    國   100    年    3     月    17    日
                            書記官  黃怡禎
附表一：
    ┌─────┬─────────┬────┬─────┐
    │登記所有人│現共有人（繼承人）│應有部份│應負擔訴訟│
    │          │                  │        │費用比例  │
    ├─────┼─────────┼────┼─────┤
    │ 王滄利   │陳郭罔市、蔡郭罔腰│公同共有│連帶負擔  │
    │          │、郭慶助、郭再壽、│  1/2   │   1/6    │
    │          │張簡郭明鶯、郭錦清│        │          │
    │          │、都文貴、賴郭錦屏│        │          │
    │          │、郭錦蘭、郭泉、│        │          │
    │          │王郭敏珠、郭敏雲、│        │          │
    │          │郭輝、郭煌、邱│        │          │
    │          │水星、邱文星、邱國│        │          │
    │          │勝、邱昱成、都玉基│        │          │
    │          │、都英傑、都素敏、│        │          │
    │          │郭桂華、郭桂芳、郭│        │          │
    │          │良德、郭嘉慧、郭榮│        │          │
    │          │良、郭貞蓉、郭榮輝│        │          │
    │          │                  │        │          │
    ├─────┼─────────┼────┼─────┤
    │財團法人利│                  │  1/2   │   1/2    │
    │河伯社會福│                  │        │          │
    │利基金會  │                  │        │          │
    └─────┴─────────┴────┴─────┘